# [请教陈老师]持有联营公司可转换债券的会计处理

提问人：yangam 时间：2010-02-23 21:54:45
陈老师，您好！有一个关于持有联营公司可转换债券的会计处理问题向您请教。
A公司获得一家上市公司B 10%的股份，同时获得B公司一项可转换债券，该可转换债券不用还本付息（实际上是一种换股权证），换股价格固定不变，在 10 年内可以随时换股（但A公司持有B公司的股份比例不得超过30%，否则将需要向全部股东发出全面收购要约）。 A公司在B公司派任了一位董事。 B公司将该可转换债券确认为资本公积（增加的资本公积金额很大）。 请问： （ 1 ）派任了董事是否一定构成重大影响，A公司是否一定需要对B公司进行权益法核算？ （ 2 ）A公司对该可转换债券如何入账，是应该列示为一项可供出售金融资产，还是可以列示为一项长期股权投资？ （ 3 ）假如A公司对B公司进行权益法核算，由于B公司将可转换债券记入权益，导致B公司权益增加很大，A公司将长期股权投资初始成本与B公司可辨认净资产公允价值份额进行比较时，将会产生很大的贷方差额，如果将这项差额计入营业外收入，A公司同时将可转换债券确认为一项资产，这样是否存在资产重复计算的问题？ （ 4 ）接第 3 项，在比较时，是否可以用长期股权投资与可转换债券（实际上构成对B公司的长期权益，并且在B公司的权益中已包含）之和与B公司可辨认净资产公允价值份额进行比较？
上述问题比较少见，但实务中真的是碰到了这样的情况，还请陈老师多多指教。 我的手机： 13902625240

回答人：chenyiwei
回复 楼主 yangam 的帖子 1 、是否具有重大影响，需要综合各方面因素综合考虑，派驻董事仅仅是其中需要考虑的因素之一，并不是决定性的因素。还需要考虑的因素包括：B公司的董事会席位总数（其中独立董事人数）；派驻董事的权利有无公司章程等法律文件予以保障；该董事的权限；A公司实际对B公司的财务和经营决策施加重大影响的能力和实际情况；B公司股权结构的分散程度；下文所提到的可转债转股后对潜在表决权的影响等。 2 、根据可转债的条款，如果已经明确排除未来还本付息的可能性，只能在 10 年内按目前已经确定的固定价格转换为B公司的股权的，则对B公司而言实际上是一项权益工具而不是债务工具。相应地，A公司取得该项可转债的实际成本应当计入长期股权投资的帐面价值中，也就是把股权投资和可转债作为一个整体予以考虑，将两者取得成本之和与所占B公司净资产份额（包含由可转债形成的部分在内）相比较，计算取得成本中的商誉和负商誉成分。

回答人：chenyiwei
回复 藤椅 yangam 的帖子 1 、从你说的情况看，如果没有其他特殊情况（例如是否还有其他股东持有大量的此类可转债），我理解A公司对B公司具有重大影响的可能性还是比较大的。 2 、如果该可转债的条款已经排除到期还本付息的可能性，则实际上无论是发行方还是持有人都已经没有选择权，只能到期换取发行方的自身权益工具，只是持有人可以选择转换的时机。我理解此时对转换权这一嵌入衍生工具已无必要分拆开来单独作为衍生工具核算。 3 、可以考虑以用作出资的非上市公司股权为基础。我理解没有必要将股权和可转债分拆为两个科目核算。 4 、持股比例，我理解在“转股必然发生”这一前提下，应按转股后的持股比例计算。

回答人：chenyiwei
回复 报纸 yangam 的帖子 1 、对于无法行使的换股权所对应的可转债，到期将如何处理？如果要求还本付息的，主动权在发行人还是持有人一方？ 2 、如果具有重大影响，就应当按权益法核算处理而不是作为可供出售金融资产。《讲解 2008 》仅规定：“长期股权投资准则规范的权益性投资不包括风险投资机构、共同基金以及类似主体（如投资连结保险产品）持有的、在初始确认时按照《企业会计准则第 22 号――金融工具确认和计量》的规定指定为以公允价值计量且其变动计入当期损益的金融资产或者分类为交易性金融资产的投资。”除此以外对被投资单位的具有控制、共同控制或重大影响的长期股权投资，还是应当按照 2 号准则的权益法核算。

回答人：chenyiwei
“协议中规定，持有人有权将可转换债券协议转让给第三方”：谁有权主动提出转让？如果有权一方提出转让，对方是否必须接受？转让价格如何确定？ 对于联营企业的投资，由于对方增资导致公司对联营企业的持股比例被摊簿，与净资产份额比较由此产生的差异，在权益法核算时视同处置损益处理，计入当期损益。